【裁判字號】    98,上易,1241
【裁判日期】    980729
【裁判案由】    家暴傷害等
【裁判全文】
臺灣高等法院刑事判決                98年度上易字第1241號
上  訴  人
即  被  告  甲○○
上列上訴人即被告因家暴傷害等案件，不服臺灣臺北地方法院98
年度易字第57號，中華民國98年3 月31日第一審判決（起訴案號
：臺灣臺北地方法院檢察署97年度偵字第24846 、24847 號），
提起上訴，本院判決如下：
    主  文
原判決關於傷害部分撤銷。
甲○○傷害人之身體，處有期徒刑貳月，如易科罰金，以新臺幣
壹仟元折算壹日。
其他上訴駁回。
上開上訴駁回（恐嚇罪處有期徒刑參月）與撤銷改判部分所處之
刑，應執行有期徒刑肆月，如易科罰金，以新臺幣壹仟元折算壹
日。
    事  實
一、甲○○與乙○○係表兄妹，渠等為家庭暴力防治法第3 條第
    4 款所稱之家庭成員。甲○○前於民國95年間向乙○○借款
    未償，乙○○乃於96年12月21日下午1 、2 時許，前往甲○○之父丙○○位於嘉義縣新港鄉北崙村崙子57號住處，與甲○○及丙○○協商債務清償事宜，雙方進而發生口角，詎甲○○竟基於傷害人身體及妨害人行使權利之犯意，徒手毆打
    乙○○之右臉，致乙○○受有右臉挫傷，並接續強拉乙○○
    之右手，將乙○○拽拖至鄰近某溪流上之橋邊，致乙○○受
    有右肩挫傷，同時脅迫稱：「今年不死，明年也會死」等語
    ，而以此強暴、脅迫方式，妨害乙○○自由行動之權利。
二、嗣乙○○仍屢屢向甲○○催討欠款，甲○○因而心生不滿，
    竟萌生恐嚇危害安全之犯意，於97年1 月29日下午2 時許，
    以其所持用之門號0000000000號行動電話，將內容為：「妳
    不要讓我做生意，我會陪妳一起燬滅、一無所有，在所不惜
    。就從今日起！妳最好要有心理準備」等語之簡訊，發送至
    乙○○所持用之門號0000000000號行動電話，以恐嚇乙○○
    ，使乙○○心生畏懼，而危害乙○○之安全。
三、案經被害人乙○○訴由臺灣臺北地方法院檢察署檢察官偵查
    起訴。
    理  由
壹、證據能力方面：
一、被告以外之人於審判外之言詞或書面陳述，除法律有規定者
    外，不得作為證據。惟被告以外之人於偵查中向檢察官所為
    之陳述，除顯有不可信之情況者外，得為證據，刑事訴訟法
    第159 條第1 項、第159 條之1 第2 項分別定有明文。又按
    檢察官代表國家偵查犯罪時，原則上均能遵守法定程式，且
    被告以外之人如有具結能力，仍應依法具結，以擔保其係據
    實陳述，故規定「除顯有不可信之情況者外」，得為證據，
    最高法院93年度臺上字第2397號判決可資參照。經查，證人
    何金蘭於偵查中向檢察官所為之證述，業經具結，其應擔負
    偽證罪責，有證人結文附卷可稽（見97年度偵字第24846 號
    卷第7 頁），復查無證據足認檢察官違法取供或證人何金蘭
    有不自由之情事，則其於偵查中向檢察官所為之證述，既無
    顯不可信之情況，揆諸前開規定，自得作為證據。
二、被告以外之人於審判外之陳述，雖不符刑事訴訟法第159 條
    之1 至第159 條之4 之規定，而經當事人於審判程序同意作
    為證據，法院審酌該言詞陳述或書面陳述作成時之情況，認
    為適當者，亦得為證據。當事人、代理人或辯護人於法院調
    查證據時，知有第159 條第1 項不得為證據之情形，而未於
    言詞辯論終結前聲明異議者，視為有前項之同意，刑事訴訟
    法第159 條之5 定有明文。經查，本件判決所述之其餘證據
    之證據能力，被告及其於原審之辯護人於原審訊問時表示無
    意見，迄至本院言詞辯論終結前亦未提出異議，揆之上開規
    定，亦應認有證據能力。
貳、實體方面：
一、訊據被告固不否認有於前揭時、地出手毆打告訴人即其表妹
    乙○○臉部及拉扯告訴人之行為，亦坦承有傳送上開簡訊予
    告訴人之事實，惟矢口否認有何傷害、強制及恐嚇等犯行，
    辯稱：伊所為並未造成告訴人之左臉、左肩受傷，告訴人身
    體亦無傷害痕跡，其傷害乃自製成傷，伊當時因告訴人罵自
    己母親，一時衝動出手打告訴人左臉，但告訴人之傷在右臉
    ，顯然其傷並非伊造成；又告訴人為被告之表妹，其向伊催
    討債務不擇手段，逼伊到地下錢莊借貸，伊雖以0000000000
    號手機傳遞簡訊給告訴人，乃內心忠告，要告訴人不要用不
    法之方式逼債，並非恐嚇等語，並提出臺灣臺北地方法院檢
    察署檢察官97年度偵字第20752 號起訴書影本一份為證。經
    查：
  (一)關於事實欄一部分：
  1.被告如何於前揭時、地因與告訴人協商債務清償事宜而發生
    口角之際，徒手毆打告訴人之右臉，繼而強拉告訴人之右手
    ，將告訴人拽拖至鄰近某溪流上之橋邊，同時脅迫以：「今
    年不死，明年也會死」等語，妨害告訴人之行動自由等情，
    業據告訴人於原審審理時指證綦詳（見原審卷第31至33頁）
    ，核與證人即告訴人之母亦即被告之姨母何金蘭於偵查中暨
    證人即被告之父丙○○於原審審理時證述情節大致相符（見
    97年度偵字第24846 號卷第5 頁、原審卷第34至35頁），且
    被告亦不否認有出手毆打告訴人臉部及拉扯告訴人往溪邊行
    進之事實；而告訴人遭被告毆打及強拉後，受有右臉、右肩
    挫傷等傷害，亦有告訴人於原審審理時之指證、中國醫藥大
    學北港附設醫院診斷證明書暨病歷附卷可稽（見97年度他字
    第4450號卷第2 頁告證三、原審卷第25至28頁、第31至32頁
    ）。
  2.被告雖辯稱：伊係以右手打告訴人左臉一巴掌，但告訴人之
    傷在右臉，伊所為沒有造成告訴人之傷害，告訴人之傷勢係
    其自己製造等語，惟查：
  (1)被告於偵查中矢口否認毆打告訴人臉部，辯稱：「告訴人與
    她母親先發生爭執，告訴人還拿椅子要打她母親，我上前制
    止，拉住告訴人所拿的椅子，在拉扯的過程中，告訴人有拉
    我的領帶，我也有去拉告訴人，可能告訴人因此有受傷」等
    語（見97年度他字第4450號卷第38頁），嗣於原審98年2 月
    16日審理時供稱：「我當天在搶椅子時不小心手打到告訴人
    的嘴巴」等語（見原審卷第16頁反面），其後於原審98年3
    月4 日審理時改稱：「告訴人……用髒話罵他媽媽也就是我
    阿姨，我心裡很生氣，我就打了他一巴掌……我打他一巴掌
    後，告訴人就拿了鐵椅子要打他媽媽，我當時制止告訴人，
    之後告訴人扯我的領帶，告訴人就說他要去死，我說要死大
    家一起去死，我們就互相拉扯往溪邊去」等語，固坦承有毆
    打告訴人臉部之事實，然竟又辯稱：「是用我的右手打他的
    左臉」云云（見原審卷第33頁反面），前後供述不一，顯係
    避重就輕之詞，且苟告訴人確有揚言：「要去死」暨被告回
    以：「要死大家一起去死」等語，二人因而往溪邊行進，則
    告訴人與被告既有「同赴溪邊尋死之共識」，衡情告訴人理
    應與被告和平相偕前往溪邊，何必於途中相互拉扯？益證告
    訴人所指：被告毆打伊右臉後，隨即強拉伊右手，將伊拖往
    溪邊，並稱「今年不死，明年也會死」等情，較為可信，被
    告所辯，顯與常情相違，不足採信。
  (2)況依告訴人指證及中國醫藥大學北港附設醫院病歷顯示，告
    訴人於案發當日下午1 、2 時許在上址丙○○住處，遭被告
    打耳光、繼而拉扯至鄰近溪邊、後又隨同被告與丙○○返回
    丙○○住處、再由丙○○帶同外出看地、後由被告與丙○○
    搭載赴北港姨母住處，隨即於同日晚間8 時50分許前往中國
    醫藥大學北港附設醫院驗傷等情（見原審卷第32頁反面至第
    33頁、第25至28頁），亦為被告所不否認（見原審卷第33
    頁反面至第34頁），顯見告訴人於案發當日自抵達丙○○住
    處時起至前往北港姨母住處時止，均與被告及丙○○共處；
    參以被告自承其搭載告訴人至北港姨母住處後，告訴人旋向
    姨母控訴其施暴之事，其隨即遭姨母出言指責（見原審卷第
    34頁），益徵告訴人確係於案發當日前往北港之前，遭被告
    毆打、強拉成傷至明。綜上堪認告訴人所受前開傷害，確係
    被告毆打及強拉所致無疑。被告所辯：告訴人之傷勢係告訴
    人為入罪於伊所製造等語，顯屬卸責之詞，自非可採。至被
    告雖一再辯以：伊慣用右手，且當時係以右手毆打告訴人之
    左臉，實無迴旋毆打告訴人右臉之可能，然查告訴人與證人
    丙○○及何金蘭一致證稱被告有出手毆打告訴人臉部之行為
    ，此核與告訴人受傷部位之一係右臉乙節，並無重大歧異，
    業如前述，而告訴人臉部受傷位置，本與被告出手之方式、
    角度及二人間之相對位置等因素有關，即令被告於案發當時
    係與告訴人面對面、被告揮動右手朝告訴人之臉部毆打，亦
    有擊中告訴人右臉之可能（例如以「反手」方式揮擊，亦即
    以「右手背」而非「右手心」毆擊告訴人之右臉），非必僅
    能觸及告訴人之左臉，況告訴人右臉受傷既有診斷證明書等
    證據為證，告訴人又指明被告係毆打其右臉，參照上開證人
    之供詞，告訴人之告訴應非誣指，被告辯稱：伊以右手不可
    能毆打告訴人右臉等語，並不足採。
  (3)被告於原審另辯稱：伊與告訴人相互拉扯抵達橋邊後，丙○○即騎乘機車前來帶伊等回家，伊與丙○○遂分別拉告訴人
    之左手及右手，將告訴人拉回丙○○住處，是伊與丙○○既
    均曾拉扯告訴人之右手，則告訴人右肩之傷勢，難認係伊所
    造成等語。參諸告訴人不否認被告與丙○○曾先後拉扯其右
    手，並曾證稱：伊覺得伊右肩之傷勢，係被告與丙○○二人
    拉扯所致（見原審卷第32頁），而被告確有出手拉扯告訴人
    右手之行為，既為被告所不否認，且依前述案發經過以觀，
    被告既係違反告訴人之意願，強行拉扯告訴人之右手，將告
    訴人拖往溪邊，則其所施力道，應屬非輕，其間行進之距離
    並非甚近，被告強拉告訴人右手之時間亦非極短，衡情已足
    使告訴人右肩成傷無疑。是被告之父丙○○縱於斯時曾有拉
    扯告訴人右手之舉，充其量亦僅能推論告訴人遭被告強拉致
    右肩受傷後，復因丙○○之行為介入，以致此部分傷勢加重
    ，而不影響於被告已強拉告訴人造成傷害之認定，被告此部
    分所辯，顯屬事後推諉之詞，要難遽採。
  (二)關於事實欄二部分：
  1.被告如何以其所持用之門號0000000000號行動電話，將前揭
    簡訊發送至告訴人所持用之門號0000000 000 號行動電話等
    情，業據告訴人於原審審理時證述屬實（見原審卷第31頁）
    ，並有該簡訊照片在卷可憑（見97年度他字第4450號卷第2
    頁告證四），復為被告所是認。
  2.按刑法第305 條之恐嚇罪，所稱以加害生命、身體、自由、
    名譽、財產之事，恐嚇他人者，係指以使人生畏怖心為目的
    ，而通知將加惡害之旨於被害人而言；所謂致生危害於安全
    ，係指受惡害之通知者，因其恐嚇，生安全上之危險與實害
    而言，最高法院52年度臺上字第751 號、26年度渝非字第15
    號判例意旨足資參照。本件被告因屢遭告訴人催討欠款，竟
    以：「妳不要讓我做生意，我會陪妳一起燬滅、一無所有，
    在所不惜。就從今日起！妳最好要有心理準備」等語，對告
    訴人為將加惡害之通知，告訴人亦因畏懼而向檢察機關提出
    告訴，是其生命深感不安，顯而易見，已達於危害安全之程
    度至明，被告所辯：乃內心忠告，要告訴人不要用不法之方
    式逼債，並非恐嚇等語，要係卸責之詞，並不足採。
  (三)被告於本院所提出之臺灣臺北地方法院檢察署檢察官97年度
    偵字第20752 號起訴書影本一份，觀乎其內容，至多僅能證
    明告訴人涉嫌行使偽造私文書，遭檢察官提起公訴，核與被
    告所為本件犯行無直接關連，不足為有利被告認定之依據。
    綜上所述，本件事證明確，被告犯行均堪認定，應予依法論
    科。
二、核被告所為事實欄一之部分，係犯刑法第277 條第1 項之傷
    害罪及第304 條之以強暴脅迫妨害人行使權利罪，另所為事
    實欄二部分，則係犯同法第305 條之恐嚇危害安全罪，雖均
    屬家庭暴力防治法第2 條第2 項所稱之家庭暴力罪，惟因家
    庭暴力防治法並無罰則規定，故仍應依刑法傷害、強制及恐
    嚇罪論處。按刑法第304 條之罪，係以強暴、脅迫為構成要
    件，被告於上開時地拽拖至鄰近某溪流上之橋邊，於強制行
    為繼續中，又脅迫稱：今年不死，明年也會死等語，其以強
    暴方式因而致乙○○受有右肩挫傷，乃強暴之當然結果，該
    部分之傷害無刑法第277 條第1 項之適用，又所為脅迫，則
    包含於強制告訴人行動自由之同一犯意，仍應視為強制罪之
    部分行為，不另論以恐嚇罪，公訴人於原審論告時另認被告
    上開部分應另成立恐嚇罪，尚有誤會，惟因此部分為強制行
    為之部分行為，無庸另為無罪之諭知，附此敘明。又被告於
    96年12月21日下午1 、2 時許，在上址丙○○住處出手傷害
    告訴人，繼而強制告訴人前往鄰近某溪流邊，其係在密切接
    近之一定時間及空間內接續為之，是其以一接續行為同時傷
    害告訴人身體及強制告訴人行動自由，而觸犯二構成要件不
    同之罪名，為想像競合犯，依刑法第55條規定，應從一重之
    傷害罪論處。起訴書雖未敘及被告強制告訴人行動自由之犯
    行，然此部分事實與本案論罪之傷害部分，有想像競合犯之
    裁判上一罪關係，為起訴效力之所及，本院自得併予審究。
    又被告所犯上開傷害及恐嚇等2 罪之間，犯意各別，行為互
    殊，應予分論併罰。
三、原審對於被告為犯事實欄二部分，本於同上見解，適用刑法
    第305 條、第41條第1 項前段，刑法施行法第1 條之1 第1
    項、第2 項之規定，並審酌被告之素行、犯罪動機、犯罪所
    生危害及其犯罪後之態度，量處有期徒刑3 月，並諭知易科
    罰金之折算標準，其認事用法核無不合，量刑亦稱妥適，被
    告上訴意旨否認犯罪，並就原審法院已經依職權審酌之事項
    ，重為爭執，為無理由，應予駁回。至於原審對於被告所為
    事實欄一部分，認為本件罪證明確，予以論罪科刑，固非無
    見。惟查，原審判決事實欄一既已敘明告訴人右肩挫傷係出
    於被告以強暴方式強拉告訴人之結果，惟疏未於判決理由加
    以敘明，其判決事實與理由未臻一致；又原審判決於事實欄
    一，認定被告於強拉告訴人時另脅迫告訴人稱：「今年不死
    ，明年也會死」等語，惟僅敘明被告以強暴方式，妨害乙○○自由行動之權利，漏未認定被告另有以脅迫方式為之，亦
    有未合。被告上訴意旨，否認有此部分之犯罪，雖亦屬就原
    審已經審酌之事項反覆爭執，並未提出有利之積極事證以實
    其說，為無理由，惟原判決就此部分之認定既有上開瑕疵可
    指，自屬無可維持，應有本院將此部分撤銷改判。爰審酌被
    告雖無前科，素行尚佳，然因積欠其表妹即告訴人債務遭告
    訴人催討，即心生不滿，而傷害告訴人之身體，以及其犯罪
    後之態度等一切情狀，量處如主文第2 項所示之刑，並諭知
    易科罰金之折算標準，及就上訴駁回與撤銷改判部分所處之
    刑定其應執行之刑，另諭知易科罰金之折算標準示懲。
據上論結，應依刑事訴訟法第368 條、第369 條第1 項前段、第
364 條、第299 條第1 項前段，刑法第277 條第1 項、第304 條
、第55條、第41條第1 項前段、第51條第5 款，刑法施行法第1
條之1 第1 項、第2 項前段，判決如主文。
本案經檢察官何明楨到庭執行職務。
中    華    民    國    98    年    7     月    29    日
                  刑事第二十庭審判長法  官  楊貴雄
                                    法  官  林銓正
                                    法  官  鄧振球
以上正本證明與原本無異。
不得上訴。
                                    書記官  劉有志
中    華    民    國    98    年    7     月    29    日
中華民國刑法第277條
傷害人之身體或健康者，處3年以下有期徒刑、拘役或1千元以下
罰金。
犯前項之罪因而致人於死者，處無期徒刑或7年以上有期徒刑；
致重傷者，處3年以上10年以下有期徒刑。
中華民國刑法第304條
以強暴、脅迫使人行無義務之事或妨害人行使權利者，處3年以
下有期徒刑、拘役或3百元以下罰金。
前項之未遂犯罰之。
中華民國刑法第305條
以加害生命、身體、自由、名譽、財產之事，恐嚇他人致生危害
於安全者，處2年以下有期徒刑、拘役或3百元以下罰金。


司法院資訊處製作；財團法人民間司法改革基金會備份。
